臺灣高等法院民事判決　　　　　　　　 92年度上易字第749號
上訴人即附
帶被上訴人　乙○○
被上訴人即
附帶上訴人　甲○○
訴訟代理人　張振興律師
複　代理人　黃麗蓉律師
上列當事人間請求返還不當得利事件，上訴人對於中華民國92年
6月11日臺灣板橋地方法院90年度訴字第1380號第一審判決提起
上訴，被上訴人並為訴之追加，本院於中華民國93年12月28日言
詞辯論終結，判決如下：
    主  文
上訴及附帶上訴均駁回。
上訴人應給付被上訴人新台幣陸拾萬壹仟陸佰玖拾貳元及自民國
93年12月24日起至清償日止，按年息百分之五計算之利息。
被上訴人其餘追加之訴駁回。
第二審訴訟費用，關於上訴部分，由上訴人負擔；關於附帶上訴
部分，由被上訴人負擔；關於追加訴訟費用，由被上訴人負擔三
分之一，餘由上訴人負擔。
    事實及理由
甲、程序方面：
一、按民事訴訟法第一百八十二條第一項既明定法院得命中止訴
    訟程序，則有同條所定情形時，應否命其中止，法院本有自
    由裁量之權，並非一經當事人聲請，即應命其中止（最高法
    院二十八年抗字第一六四號判例參照）。經查：乙○○以另
    案分割共有物，及所有權移轉登記等案件仍未確定，為免裁
    判歧異，聲請裁定停止本件訴訟程序，惟揆諸首揭說明，本
    院認不以停止本件訴訟程序為宜，合先敘明。
二、按訴狀送達後，原告固不得將原訴變更或追加他訴，但如請
    求之基礎事實同一或不甚礙被告之防禦及訴訟之終結者，不
    在此限，民事訴訟法第二百五十五條第一項第二款、第七款
    分別訂有明文。本件甲○○於原審起訴請求乙○○給付一百
    七十二萬四千八百四十三元及加付法定遲延利息，嗣於本院
    追加請求判決乙○○應給付甲○○八十八萬六千八百二十四
    元，查其請求之基礎事實為相同之訴訟標的，且基礎事實同
    一；另就同一請求金額除原不當得利損害賠償請求權為訴訟
    標的外，追加以侵權行為損害賠償請求權為競和訴訟標的，
    本院認追加之訴不甚礙乙○○之防禦及訴訟之終結，且乙○
    ○無異議而為本案之言詞辯論，爰予准許追加。
乙、實體方面：
一、甲○○主張：伊於民國（下同）八十六年八月十二日以買賣
    為原因，取得坐落台北縣三重市○○○段○八四二地號土地
    及其上同市○○○段○一二二一建號一、二層建物即門牌號
    碼台北縣三重市○○○路一一九號房屋，一層建物另立有同
    市○○路○段三六號門牌（下稱系爭建物），並其上三、四
    、五層之未辦保存登記建物，所有權應有部分六分之一，詎
    乙○○竟時而排除他共有人應有部分之使用收益權，擅自占
    用並出租他人至今，伊僅獲分取部分租金。爰依不當得利及
    侵權行為法律關係，求為判決乙○○應給付伊新台幣（下同
    ）一百七十二萬四千八百四十三元及法定遲延利息等語。
二、乙○○則以：甲○○僅取得系爭建物一、二層所有權之應有
    部分六分之一，系爭建物三至五樓之係未辦保存登記建物，
    乃伊出資起造單獨所有，並非與甲○○共有。而二樓部分則
    係供祭祀兩造祖先之處所及旅外親友使用，伊並未佔用出租
    。而系爭建物一樓部分租金，甲○○之母宋陳桂子租金已代
    甲○○收取並已超過其應分得部分，另自八十九年九月起伊
    所收取之租金均繳交系爭房屋之銀行貸款利息之用，伊依無
    因管理及與其他繼承人所訂之分配遺產合約書之所載約定銀
    行貸款利息由系爭建物之租金所得之租金支付之分管契約，
    對嗣後取得共有之甲○○亦有效力，伊自無不當得利及侵權
    行為等語，資為抗辯。
三、本件原審對於甲○○之請求，判決乙○○應給付甲○○一百
    零四萬四千三百四十四元，及其中六十二萬元部分自九十年
    三月七日起；其中四萬三千七百五十元部分，自九十年七月
    十一日起；其餘三十四萬零五百九十四元部分，自九十年八
    月十六日起，均至清償日止按週年利率百分之五計算之利息
    ，並為准、免假執行之宣告；而駁回甲○○其餘之請求。乙
    ○○就敗訴部分，聲明不服提起上訴，上訴聲明：求為判決
    (一)原判決不利於乙○○部分廢棄；(二)右廢棄部分，甲○○在
    第一審之訴及其假執行之聲請均駁回。甲○○答辯聲明，求
    為判決駁回上訴。另甲○○亦就其敗訴部分，聲明不服，提
    起附帶上訴，求為判決乙○○應再給付甲○○七十二萬零四
    百九十九元及自九十年三月四日起至清償日止，按週年利率
    百分之五計算之利息。乙○○答辯聲明：求為判決駁回附帶
    上訴。甲○○追加訴之聲明：求為判決乙○○應給付甲○○
    八十八萬六千八百二十四元，及自追加請求時起至清償日止
    按週年利率百分之五計算之利息。乙○○答辯聲明：求為判
    決駁回對造追加之訴。
四、兩造不爭執之事實：
    系爭建物原係陳文揚所有，陳文揚及其妻陳金英於八十五年
    二月六日及同年二月九日相繼死亡後，由乙○○及訴外人宋
    陳桂子（甲○○之母）、陳儒逸、陳樹界、陳蘭香、曾陳麗
    香六人共同繼承，並於八十六年二月十八日為分割繼承登記
    ，各取得系爭建物所有權應有部分六分之一。嗣訴外人陳蘭
    香、曾陳麗香均於八十六年八月十二日因買賣關係將其應有
    部分各六分之一，分別移轉登記予訴外人宋正宇（按係甲○
    ○之弟）及甲○○。另訴外人宋陳桂子於八十六年八月二十
    七日，將其上開所繼承之系爭房屋所有權應有部分六分之一
    贈與移轉登記予訴外人宋宁宇（甲○○之弟），迨八十九年
    九月十五日，宋陳桂子因法院判決自陳儒逸處受讓取得上開
    不動產所有權應有部分六分之一，乙○○之子陳敬元因買賣
    於八十九年十二月二十八日取得陳樹界所持有之六分之一應
    有部分之事實，為兩造所不爭執，並有台北縣三重市○○○
    段○八四二地號、○一二二一七建號登記簿謄本、陳文揚、
    陳金英死亡證明書各一份可稽（見原審卷(一)第一○五－一六
    ○、一○八－一三四頁），堪信為真實。
五、兩造爭執要旨：
    本件兩造爭執要旨在於：１、台北縣三重市○○○段○一二
    二一建號其上之三、四、五層未辦保存登記建物，是否為乙
    ○○單獨所有。２、乙○○是否獨自佔用上開○一二二一建
    號建物一、二、三、四、五層。３乙○○就系爭建物一樓即
    台北縣三重市○○○路一一九號、同市○○路○段三十六號
    （按系爭建物一樓現分立上開二門牌號碼出租）收取之租金
    ，主張乃依約定用以支付系爭建物原有之銀行貸款利息，得
    否據以對抗甲○○。
六、系爭房地之被繼承人陳文揚所遺台北縣三重市○○○段○一
    二二一建號之一、二層已辦保存登記建物，此為兩造所不爭
    執，惟甲○○主張該建號上未辦保存登記之三、四、五層建
    物，需從一、二層內部廚房進出上下，並非獨立建物且為被
    上訴人父母生前所增建，而屬被繼承人陳文揚之遺產，並由
    甲○○之前手曾陳麗香繼承後，由甲○○所買受共有。乙○
    ○則辯稱未辦保存登記部分，係其於六十八年間出資起造，
    雖整棟共用一個水錶及需經二樓出入，但三、四、五層各有
    獨立樓梯及電錶、不屬遺產範圍內，而係其起造原始取得單
    獨所有等語。
  (一)按「上訴人在原配住房屋加蓋之增建部分，或與原建物使用
    共同壁，或加建在原建物之上，仍須利用原建物之門戶進出
    ，而無獨立之進出通路，各該增建部分，既已與原建物附合
    而成為一整體，即成為原建物之重要成分，依民法第八百十
    一條之規定，應由原建物之所有權人取得各該增建部分之所
    有權。」（最高法院八十五年度台上字第八○七號判決參照
    ）。
  (二)經查，本件台北縣三重市○○○段○一二二一建號上未辦保
    存登記之三、四、五層建物，係增建在該建號原一、二層之
    基礎上，此為兩造所不爭執，且依乙○○所自承「公共樓梯
    直接通到五樓，是現在改建的，原先是從一樓有隔公共樓梯
    到二樓，二樓再從內梯上三、四、五樓，當時三、四、五樓
    都要經過二樓才能下到一樓，後來因為父親於八十五年過世
    ，我為了出租方便，就將公共樓梯直接通到五樓，二、三、
    四、五樓之大門直接開在公共樓梯上面。」「（問直接通達
    五樓之公共樓梯是於何時興建？）確實是去年才蓋的，之前
    都要經過二樓樓梯下來。」（見原審卷(二)第一二八頁），再
    參酌依乙○○於原審九十年度訴字第二一五四號清償債務等
    民事事件審理時之陳述：「三樓至五樓樓梯是獨立的，不必
    經過三、四樓的房間，水電三、四、五樓水電都是我們跟一
    、二樓共用的，整棟樓房共用一個水、電錶」等語（見原審
    九十年訴字第二一五四號卷九十一年四月十日言詞辯論筆錄
    ），此經原審調閱上開卷宗審閱屬實，顯見乙○○於繼承取
    得系爭建物所有權應有部分六分之一時，該增建部分係由一
    、二樓廚房進出，對外並無獨立之進出通路，且係一至五樓
    共用一個水、電錶，嗣後於本案訴訟進行中，乙○○始於九
    十一年間另行開設獨立之直接通達三至五樓公共樓梯甚明。
    上訴人嗣後辯稱系爭建物於面對三重市○○路方面右下方設
    有一公用樓梯，可從一樓直通五樓，故一樓至五樓，皆可利
    用此一公用樓梯直接出入，亦即五樓不須經由一至四樓出入
    ，四樓不須經由一至三樓出入，三樓不須經由一、二樓出入
    。三樓至五樓另裝設有獨立電表，與一樓、二樓所使用之電
    表不同，有房屋現場照片及電表收據為憑云云。然顯與乙○
    ○於原審卷(二)及原審九十年度訴字第二一五四號審理時之陳
    述相互矛盾，且觀之其提出之水電收據均係九十一年五月份
    起繳費收據，益見乙○○係於甲○○提起本件之訴後，再行
    申請水電及臨訟始另建樓梯甚明，所辯自不足採信。是該三
    至五樓增建部分於起造之初係由一、二樓廚房進出，對外並
    無獨立之進出通路，且係一至五樓共用一個水、電錶，灼然
    甚明。又依現代生活方式，水電已為日常生活中不可欠缺之
    物品，該增建之三、四、五層既需依賴原建物申裝之水電錶
    ，以獲得供水電，顯亦缺乏獨立存在而可達經濟上使用之價
    值。參酌最高法院上開裁判意旨，應可認為該增建部分，既
    已與原建物附合而成為一整體，即成為原建物之重要成分，
    依民法第八百十一條之規定，應由原建物之所有權人取得各
    該增建部分之所有權。再參酌甲○○提出之台北縣政府稅捐
    稽徵處三重分處所出具系爭建物房屋稅現值核計表等相關資
    料，系爭建物第三層係於民國五十六年完成建造起課，第四
    、五層則於七十六年七月建造完成起課，而被繼承人陳文揚
    則於八十五年二月六日始死亡，足見系爭三至五樓未辦保存
    登記建物係陸續於上述時間增建而成，而由乙○○之被繼承
    人陳文揚取得其所有權，殆無疑問。乙○○雖辯稱系爭三至
    五樓係其出資興建為原始起造人而獨自取得該三至五樓增建
    物之所有權云云，但縱係乙○○出資鳩工營建，揆之前開說
    明，亦屬附合原建物，乙○○自無從主張所有。亦不因乙○
    ○嗣後於九十一年間改建其公共樓梯及單獨申請水電而得以
    更動其原來所有權歸屬之態樣。從而本件已辦保存登記建物
    及其上三至五樓未辦保存登記建物，自屬被繼承人陳文揚之
    遺產，應由繼承人即乙○○及訴外人宋陳桂子、陳儒逸、陳
    樹界、陳蘭香、曾陳麗香六人繼承所有權應有部分各六分之
    一，嗣並由甲○○自訴外人曾陳麗香以買賣原因受讓移轉取
    得其所有權應有部分六分之一之事實，足認為真實。乙○○
    辯稱系爭增建物三至五樓均為其所有云云，自不足採。
七、甲○○主張乙○○排除其他共有人使用系爭建物之權利，獨
    占利用，以致伊受有損害，乙○○既主張三、四、五層係其
    所有，顯有排除他共有人使用之事實已明，惟否認獨占一、
    二層，辯稱二樓係供旅外親屬及祭祀祖先之用，一樓所收租
    金則係依約定繳納系爭房屋銀行貸款之用云云。
  (一)依乙○○所提出板橋地檢署八十六年度偵字第一六六五八號
    卷八十六年九月四日履勘筆錄記載：「據乙○○稱二樓由其
    及子陳敬元居住，三樓由其妻及女陳曉菁居住」，並記載「
    二樓一房間內有該乙○○之水電單及陳敬元之註冊單據，另
    一房間內有乙○○之駕照」等情（見原審卷(一)第六六頁）；
    縱證人陳瑜婷於九十年度訴字一四五○號給付租金事件中證
    稱：「我從一九九八年回來，系爭房屋一至五樓，大概都是
    乙○○在使用。」、「我住三和路三六號二樓，我只住一個
    房間，二樓尚有客廳、廚房，我與乙○○同住」，有卷附原
    審九十年度訴字第一四五○號給付租金事件言詞辯論筆錄影
    本可稽（見原審卷(一)第二二四－二二六頁）；足見上開二樓
    房屋雖未出租，但係全部均在乙○○之管領支配占有中，雖
    有證人陳瑜婷使用其中一個房間，但顯係受乙○○指示而住
    乙○○對上開二樓房屋自屬事實具有管領力之占有人，則綜
    上事證，足信甲○○主張乙○○排除其使用上開建物二、三
    、四、五層之權利，獨占利用一情，應屬真實。
  (二)按無法律上之原因而受利益，致他人受有損害者，應返還其
    利益，民法第一百七十九條前段定有明文。又民法第八百十
    八條所定，各共有人按其應有部分，對於共有物之全部有使
    用收益之權，係指各共有人得就共有物全部，於無害他共有
    人之權利限度內，可按其應有部分行使用益權而言。故共有
    人如逾越其應有部分之範圍使用收益時，即係超越其權利範
    圍而為使用收益，其所受超過利益，要難謂非不當得利（最
    高法院五十五年台上字第一九四九號判例參照）。
  (三)查本件甲○○自八十六年八月十二日取得系爭建物所有權登
    記之應有部分為六分之一，已如前述。則本件甲○○主張自
    八十六年九月起至九十三年十二月止，其具有系爭建物所有
    權應有部分六分之一之權利歸屬者，應屬無疑。故甲○○以
    他共有人之乙○○竟逾越其應有部分之範圍排他為使用收益
    ，係超越其權利範圍而為使用收益，其所受超過利益，為不
    當得利，並有害於甲○○，為此依據不當得利訴請乙○○返
    還相當於租金之利益，核屬正當。
  (四)次應審究者為甲○○所主張乙○○所得利益之範圍是否允當？
  甲○○以原法院九十年度訴字第一一二八號囑託財團法人台
    灣經濟發展研究院工業發展研究所鑑定台北縣三重市○○○
    路一一九號、三和路二段三十六號各樓層每月租金報告書為
    據（見原審卷(一)第二六○頁），主張採一般租金價格計算該
    二、三、四、五層，每月之租金利益分別為二萬五千一百七
    十九元、二萬四千一百八十二元、二萬二千一百六十六元、
    二萬零一百七十七元，合計該二、三、四、五層每月之租金
    利益共計九萬一千七百零四元，自甲○○主張之八十六年九
    月一日計算至九十一年十二月三十一日止歷時六十四月，甲
    ○○計獲有相當租金之利益五百八十六萬九千零五十六元，
    甲○○受有權利應有部分六分之一之損害，爰主張請求返還
    九十七萬八千一百七十六元。另追加請求自九十二年一月至
    九十三年十二月，共計二十四月受有權利六分之一之損害，
    併請求返還八十八萬六千八百二十四元。
  本院審酌財團法人台灣經濟發展研究院工業發展研究所鑑定
    報告書，其採取市場案例資料之「比較法」推估計算出一般
    租金額，另依據土地法第七十九條之規定計算得出法定租金
    額。兩造各就有利其己之計算租金方法而為爭執，本院考量
    該鑑定所採「比較法」，係以鄰近建物租賃市場上價格為主
    要依據，並未納入建物物理上屬性因素，與本件二、三、四
    、五層需經一樓出入，且共用一個水錶，缺乏獨立存在而可
    達經濟上使用價值之構造屬性及乙○○部分房屋係供自住之
    使用情形（已見前述），認為甲○○主張之比較法之一般租
    金額尚屬過高，應採法定租金額計算相當於租金之利益，始
    屬妥適。
  上開鑑定報告書所為推估之租金期間，係自八十六年九月起
    至九十年十二月止，雖未全部涵括本件甲○○主張之乙○○
    利得期間，惟列有該四年多期間之法定平均租金額，以訴訟
    經濟觀點，本院認為計算該二、三、四、五層每月之相當於
    租金之利益，宜採法定平均租金額為標準。從而，依報告書
    所示該二、三、四、五層，每月法定平均租金額分別為七千
    五百六十二元、八千六百三十六元、一萬一千四百十四元、
    四千八百十一元，合計每月共三萬二千四百二十三元。
  計算甲○○所得主張之權利受害期間，其中自八十六年九月
    一日至九十一年十二月三十一日止，合計六十四月，以每月
    三萬二千四百二十三元計算相當於租金之利益，總計乙○○
    獲有二百零七萬五千零七十二元之利益，逾越其應有部分之
    範圍使用收益，其所受超過利益，致甲○○受有損害之範圍
    為應有部分之六分之一，即三十四萬五千八百四十五元，（
    計算至個位數，小數點以下四捨五入，以下計算均同）。則
    乙○○自應返還此價額之不當得利，甲○○逾此部分之主張
    為無理由。
八、再就系爭建物第一層審究如下：
  (一)系爭建物第一層，編有台北縣三重市○○路○段三十六號
    一樓、台北縣三重市○○○路一一九號一樓二門牌，並於
    乙○○之被繼承人陳文揚亡故前，即已由被繼承人分別出租
    予施春福及黃秀惠二人，此為兩造所不爭執。
  (二)甲○○主張該台北縣三重市○○○路一一九號一樓部分，乙
    ○○逾越其應有部分之範圍使用，自八十九年九月起至九十
    年八月止；及自九十年九月起至九十一年九月止，未經甲○
    ○之同意，全部處分出租予訴外人蘇芳敏，每月收取十萬元
    或九萬元之租金，此部分乙○○不當得利二百三十七萬元，
    應返還甲○○所受損害三十九萬五千元等語。乙○○不爭執
    此租賃情事，並提出其與蘇芳敏間八十九年九月十五日起
    至九十年九月十四日止，每月租金十萬元；九十年九月十
    五日起至九十一年九月十四日止，每月租金九萬元之租約二
    份（見原審卷(二)第一九八－二○四頁）。本院核計該二十四
    個月實際之租賃利得為二百二十八萬元，其所受超過利益，
    致甲○○受有損害之範圍為應有部分之六分之一，即應為三
    十八萬元。另承租人蘇芳敏於九十一年九月十四日租賃期間
    屆滿後即退租，而乙○○自九十一年九月十五日起另出租予
    他人，每月租金為八萬二千元之事實，為乙○○所自認，並
    為被上訴人所不爭（見原審卷(二)第一九○頁），則乙○○自
    九十一年九月十五日至九十一年十二月三十一日止，共有三
    點五個月租賃利得二十八萬七千元，其受有超過利益，致甲
    ○○受有損害之範圍為應有部分之六分之一，即四萬七千八
    百三十三元，加計上述三十八萬元部分，二者合計為四十二
    萬七千八百三十三元，乙○○負有返還此價額之不當利得，
    逾此部分甲○○之主張為無理由。
  (三)又甲○○主張台北縣三重市○○路○段三十六號一樓部分，
    乙○○自八十六年九月至八十七年八月，收取承租人施春
    福每月四萬元租金；自八十九年四月至九十一年八月，收
    取承租人廖國助每月四萬元租金；惟乙○○則抗辯施春福部
    分自八十六年十二月至八十七年三月止，伊只有收取三分之
    一租金，另外三分之二均由宋陳桂子收取，而八十七年四月
    至八十七年八月悉由宋陳桂子收取，經承租人施春福於原審
    八十七年度易字第二二六七號侵占案件審理中證稱：告訴人
    宋陳桂子父母亡故後，租金由乙○○收取，迨八十六年四月
    一日，另與乙○○及宋陳桂子、陳儒逸另行簽立租約，自八
    十六年十一月起，每月租金三分之一由乙○○收取，三分之
    二由告訴人宋陳桂子收取，自八十七年四月起因乙○○要求
    伊搬家，便未再收租金等情，有原審依職權調取之該刑事判
    決書可查。足認乙○○辯稱自八十六年十二月至八十七年三
    月止伊僅收取每月三分之一租金及自八十七年四月起至八十
    七年八月即未再收取租金之事實，應認實在。另乙○○辯稱
    八十九年四月至八十九年八月止系爭房屋並未出租等語，復
    為甲○○所不爭，此部分乙○○自無租賃利得可言。另依乙
    ○○與廖國助於八十九年九月一日簽訂之租賃契約書，記載
    租期自八十九年九月一日至九十一年八月三十一日止，每月
    租金四萬元，亦足以認定乙○○於上開期間獨自向廖國助收
    取租金。爰計算此三和路一樓部分，乙○○之實際租金利得
    如下：
  自八十六年九月至八十六年十一月止，收取承租人施春福三
    個月，每月四萬元租金共為十二萬元，其受有超過利益，致
    甲○○受有損害之範圍為應有部分之六分之一，即為二萬元
    。
  自八十六年十二月至八十七年三月止，乙○○每月收取三分
    之一租金，即每月為一萬三千三百三十三元，合計四個月共
    為五萬三千三百三十二元，已逾越其應有部分六分之一權利
    範圍，是乙○○額溢收超過其應有之利益，致甲○○受有損
    害，為上開五萬三千三百三十二元之二分之一，即二萬六千
    六百六十六元。
  自八十九年九月一日至九十一年八月三十一日止，乙○○排
    除其餘共有人，獨占出租予廖國助，每月租金四萬元，本院
    核計該二十四個月實際之租賃利得為九十六萬元，其所受超
    過利益，致甲○○受有損害之範圍為應有部分之六分之一，
    即十六萬元。另承租人廖國助於九十一年八月三十一日租賃
    期間屆滿後即退租，而乙○○自九十一年九月一日起另出租
    予他人，每月租金為三萬六千元之事實，為乙○○所自認，
    並為甲○○所不爭（見原審卷(二)第一八九頁），則乙○○自
    九十一年九月一日起至九十一年十二月三十一日止，核計有
    四個月租賃利得為十四萬四千元，其所受超過利益，致甲○
    ○受有損害之範圍為應有部分之六分之一，即二萬四千元，
    加計上述十六萬元部分，二者合計為十八萬四千元。是乙○
    ○就台北縣三重市○○路○段三十六號一樓部分負有返還價
    額之不當利得總計為二十三萬零六百六十六元，逾此部分甲
    ○○之主張為無理由。
九、綜上，甲○○主張乙○○獲得系爭建物租金之不當得利，致
    其受有損害，自八十六年九月一日起至九十一年十二月三十
    一日止，乙○○所超過利益應返還甲○○之價額，應為一百
    萬零四千三百四十四元為當（二至五層345,845＋ 中央北路
    一樓427,833＋三和路一樓230,666＝1,004,344）， 甲○○
    逾此範圍之請求，為無理由，不應准許。
十、甲○○追加請求乙○○給付九十二年一月至九十三年十二月
    ，共計二十四個月不當得利之租金，依其權利六分之一，總
    計八十八萬六千八百二十四元。惟查：系爭建物二至五層不
    當得利之計算宜採法定平均租金額為標準，已如前述，是以
    系爭建物二至五層應以每月三萬二千四百二十三元計算相當
    於租金之利益，總計乙○○獲有七十七萬八千一百五十二元
    之利益，甲○○受有損害之範圍為應有部分之六分之一，即
    十二萬九千六百九十二元；又台北縣三重市○○○路一一九
    號一樓部分，乙○○自九十一年九月十五日起以每月八萬二
    千元出租他人，已如前述，則乙○○於此時段獲有一百九十
    六萬八千元之利益，而甲○○受有損害範圍為應有部分六分
    之一，即三十二萬八千元；另台北縣三重市○○路○段三十
    六號一樓部分，乙○○自九十一年九月十五日起以每月三萬
    六千元出租他人，亦如前述，則乙○○於此時段獲有八十六
    萬四千元之利益，而甲○○受有損害範圍為應有部分六分之
    一，即十四萬四千元；總計甲○○得請求金額為六十萬一千
    六百九十二元。是以，甲○○追加請求乙○○給付不當得利
    ，於六十萬一千六百九十二元範圍內，為有理由，逾此部分
    ，則無理由，應予駁回。又甲○○另主張依侵權行為法則，
    合併不當得利返還請求權，為同一之聲明，請求擇一有利訴
    訟標的而為裁判。此選擇之訴之合併，於甲○○主張不當得
    利勝訴部分，不再就侵權行為訴訟標的為論敘；另敗訴部分
    ，因甲○○亦未能證明其受有租金權利之損害（理由同前所
    論述不當得利部分），不合於侵權行為損害填補法則，自應
    與不當得利之主張一併駁回。
十一、至乙○○雖另辯稱甲○○之母宋陳桂子前於八十六年四月
      至八十九年八月就系爭中央北路一樓房屋出租及自八十六
      年十二月至八十九年三月止就系爭三和路一樓房屋出租，
      亦受領有租金全部或三分之二，並均係由宋陳桂子代表甲
      ○○領取，均應抵銷云云，惟此為甲○○所否認，而甲○
      ○僅就台北縣三重市○○路○段三十六號一樓部分與施春
      福於八十八年十月一日至八十九年三月三十日止所訂定之
      租賃契約，承認有委託宋陳桂子代表出租領取其六分之一
      租金，而甲○○就此部分之相當租金之不當得利亦並未請
      求，而乙○○既未能證明甲○○前有委託宋陳桂子代為領
      取所出租之租金，則甲○○與其母宋陳桂子既係分別獨立
      之人格，縱認宋陳桂子前有以自己名義出租、收租之情事
      ，乙○○如認其有逾越其應有部分溢收租金情事，亦屬乙
      ○○與宋陳桂子間之債權債務之糾葛，乙○○自不得以對
      第三人宋陳桂子前亦有單獨或共同收取租金事由，而主張
      甲○○亦應分擔宋陳桂子所收取租金，所辯自不足採。
十二、乙○○又辯稱：系爭房屋所收之租金中有關甲○○應有部
      分六分之一部分，依當初各繼承人分管契約約定，對甲○
      ○亦有效力，其已代甲○○清償其對中國農民銀行及中華
      商業銀行間有關貸款契約所生之債務，並屬無因管理，乙
      ○○已無不當得利債務之存在云云，惟查依乙○○所提出
      之八十五年十一月一日之合約書（見原審卷(二)第四○頁）
      ，其內容乃係載明系爭建物之銀行貸款由乙○○與陳樹界
      各負擔三百萬元，由陳儒逸負擔五百萬元，建物由三位兒
      子平分，女兒產權則分配予三位兒子各合為乙份，建物銀
      行貸款自八十五年二月一日起由租金支付，父母喪葬費用
      由兄弟分擔，女兒部分每人收取一百五十萬元拋棄遺產繼
      承權等語（見本院卷(三)第九頁），並由宋陳桂子之夫宋增
      玉、與謝清彥、蘇幸南等三人列名為見證人，而由上訴人
      及訴外人陳儒逸、陳樹界三人為立約人所簽立，顯係有關
      繼承遺產分配之約定，乙○○雖主張該銀行貸款由系爭建
      物租金支付之約定，即係共有物分管契約云云，惟查上開
      合約書依其內容乃係遺產分配之約定，而非共有人間就共
      有物所為之管理契約，已難認係共有人間所簽立之分管契
      約，且其立約人僅有乙○○及陳樹界、陳陳儒逸三名男性
      繼承人而已，雖有其他三名女性繼承人之夫在場見證，但
      該三見證人既非契約當事人，自不足以拘束其他繼承人宋
      陳桂子、陳蘭香、曾陳麗香，再參酌事後系爭遺產之繼承
      分配，亦非依照上開約定書所載內容繼承，是乙○○主張
      上開租金繳納銀行貸款約定乃係共有物分管契約及上開合
      約書約定條款對甲○○亦有拘束力云云，自不足採。故乙
      ○○所稱之以租金中有關甲○○應有部分六分之一部分，
      代甲○○清償其對中國農民銀行及中華商業銀行間有關承
      擔債務契云云，既無共有人間分管契約存在之事實，亦非
      以有利於甲○○之意思，而管理甲○○之事務。其以無因
      管理或分管約定冀求免除返還租金利得，非屬正當。
十三、乙○○復辯稱：甲○○並未反對乙○○將系爭房屋二、三
      、四、五層出租予第三人，其僅請求乙○○交付租金收益
      六分之一，故甲○○應有默示同意乙○○將系爭二、三、
      四、五層對外出租，而成立分管契約云云。但為甲○○所
      否認。經查乙○○前開所稱，係其臆測之詞，並不足為其
      有利之認定。乙○○另辯稱：甲○○明知系爭所有權應有
      部分有權利瑕疵（設有抵押權，而應支付抵押債權本息）
      而仍予承受，物上負擔已一併承受，自不得主張其享有優
      於前手之權利或主張其得享有完整無瑕疵之所有權，其行
      使權利有違誠信原則。然查系爭建物之買賣契約並無甲○
      ○承擔債務之規定，有關甲○○就系爭建物應有部分六分
      之一之買賣契約，於甲○○之母宋陳桂子代為簽立時，並
      無任何乙○○所言「農民銀行及中華商業銀行之借款債務
      ，歸由甲○○負擔」之約定，是以乙○○與宋陳桂子及農
      民銀行、中華商業銀行間之債務關係究竟如何，與甲○○
      無涉。乙○○上開抗辯，殊非可採。
十四、綜上，甲○○本於不當得利之法律關係請求乙○○給付一
      百萬零四千三百四十四元，及其中六十二萬元部分自支付
      命令聲請狀繕本送達乙○○之翌日即九十年三月七日起算
      ；其中四萬三千七百五十元部分，自起訴狀（擴張）繕本
      萬零五百九十四元部分，自準備書（擴張）狀(一)送達乙○
      ○之翌日即九十年八月十六日起算，均至清償日止按週年
      利率百分之五計算之利息，為有理由，應予准許，逾此部
      分之請求為無理由，應予駁回。原審就上開應准許部分，
      判命乙○○如數給付，並為假執行之宣告，經核並無違誤
      。乙○○上訴意旨，指摘原判決此部分不當，求予廢棄，
      為無理由，應予駁回。原審就上開不應准許部分，為甲○
      ○敗訴之判決，並駁回其假執行之聲請，經查並無不合。
      甲○○上訴意旨指摘原判決此部分不當，求予廢棄改判，
      為無理由，應予駁回。又甲○○追加之訴部分，甲○○本
      於不當得利之法律關係，請求乙○○給付六十萬一千六百
      九十二元，及自追加請求時即九十三年十二月二十四日起
      至清償日止，按週年利率百分之五計算之利息，為有理由
      ，應予准許。逾此部分，則無理由，應予駁回。
十五、本件論證已臻明確，兩造其餘主張、陳述及所提之證據暨
      攻擊防禦之方法，核與本案判斷結果無影響，毋庸再予一
      一論述，附此敘明。
十六、據上論結，本件上訴及附帶上訴均無理由，追加之訴為一
      部有理由，一部無理由，依民事訴訟法第449條第1項、第
      450條、第79條，判決如主文。
中　　華　　民　　國　　94　　年　　1 　　月　　11 　 日
                  民事第三庭 審判長法　官  劉勝吉
　　　　　　　　　　　     　　　　法　官  藍文祥
　　　　　　　　　　　      　　 　法　官  游婷麟
正本係照原本作成。
甲○○不得上訴。
乙○○如不服本判決，應於收受送達後20日內向游本院提出上訴
書狀，其未表明上訴理由者，應於提出上訴後20日內向本院補提
理由書狀（均須按他造當事人之人數附繕本）上訴時應提出委任
律師或具有律師資格之人之委任狀；委任有律師資格者，另應附
具律師資格證書及釋明委任人與受任人有民事訴訟法第466條之1
第1項但書或第2項（詳附註）所定關係之釋明文書影本。
中　　華　　民　　國　　94　　年　　1 　　月　　12　　日
　　　　　　　　　　　　　　　　　 書記官  李翠齡
附註：
民事訴訟法第466條之1（第1項、第2項）：
對於第二審判決上訴，上訴人應委任律師為訴訟代理人。但上訴
人或其他法定代理人具有律師資格者，不在此限。
上訴人之配偶、三親等內之血親、二親等內之姻親，或上訴人為
法人、中央或地方機關時，其所屬專任人員具有律師資格並經法
院認為適當者，亦得為第三審訴訟代理人。
